臺灣彰化地方法院交通事件裁定　　　　100年度交聲字第488號
原處分機關　交通部公路總局臺北區監理所
即移送機關
異　議　人
即受處分人　曹文堆
上列異議人即受處分人因違反道路交通管理處罰條例案件，對於
交通部公路總局臺北區監理所民國100年2月24日北監營裁字第裁
40-C00000000號處分不服，聲明異議，本院裁定如下：
    主  文
原處分撤銷。
曹文堆不罰。
    理  由
一、原處分意旨略以：異議人即受處分人曹文堆（下稱異議人）
    於民國97年3月1日下午1時49分許，駕駛車牌號碼002-BB號
    營業遊覽大客車（下稱系爭車輛），行經臺北縣淡金路、忠
    愛街口處，有「駕車肇事致人死亡後逃逸」違規行為，經臺
    北縣警察局淡水分局員警逕行舉發，爰依道路交通管理處罰
    條例第62條第4項之規定，處罰鍰新臺幣（下同）9,000元及
    吊銷駕駛執照，並終身不得再考領駕駛執照等語。
二、異議意旨略以：如附件聲明異議狀所載。
三、按按法院受理交通事件，準用刑事訴訟法之規定；又犯罪事
    實應依證據認定之，無證據不得認定犯罪事實，道路交通管
    理處罰條例第89條前段、刑事訴訟法第154條第2項分別定有
    明文。次按認定犯罪事實所憑之證據，雖不以直接證據為限
    ，間接證據亦包括在內；然而無論直接或間接證據，其為訴
    訟上之證明，須於通常一般之人均不致有所懷疑，而得確信
    其為真實之程度者，始得據為有罪之認定，倘其證明尚未達
    到此一程度，而有合理之懷疑存在時，即應為有利於被告之
    認定（最高法院30年上字第816號判例、76年台上字第4986
    號判例參照）。是前揭刑事訴訟法上之罪疑唯輕或罪疑有利
    於被告之原則，於法院審理交通聲明異議案件時，亦有所適
    用。次按道路交通管理處罰條例第62條：「（第3項）汽車
    （含機車）駕駛人駕駛汽車肇事致人受傷或死亡者，應即採
    取救護措施及依規定處置，並通知警察機關處理，不得任意
    移動肇事汽車及現場痕跡證據，違反者處新臺幣3千元以上9
    千元以下罰鍰。…（第4項）前項駕駛人肇事致人受傷而逃
    逸者，吊銷其駕駛執照；致人重傷或死亡而逃逸者，吊銷其
    駕駛執照，並不得再考領。」又道路交通管理處罰條例第67
    條規定：「（第1項）汽車駕駛人，曾依第62條第4項後段【
    致人重傷或死亡而逃逸】規定吊銷駕駛執照者，終身不得考
    領駕駛執照。」亦可參照。又依上說明，欲以該項規定處罰
    汽車駕駛人，除客觀上須有駕駛人駕車肇事致人死傷而逃逸
    之情，尚須該駕駛人知悉自己肇事致人死傷而仍然故意不予
    必要救護或處理，始克相當。進一步而言，行為人於事故後
    ，縱離去現場，如不影響即時救護之期待，即不足認係逃逸
    ，尚難以上揭規定相繩。
四、經查：
  (一)本件異議人確有於97年3月1日下午1時40分許駕駛系爭車輛
    ，沿臺北縣淡水鎮○○路由臺北往三芝方向行駛，途經淡金
    路、忠愛街口前時，適死者郭奕廷騎乘車牌號碼129—BGW號
    重型機車（下稱系爭機車）與其同向併行行經該處，後於該
    處人車倒地而死亡，異議人雖有停車查看，然未待員警前來
    處理即先行離去等情，為異議人所不爭，並據證人高致翔（
    見臺灣士林地方法院97年度偵字第4621號卷宗【下稱偵字卷
    】第12-14、99-100頁、臺灣士林地方法院97年度交訴字第
    50號卷宗【下稱交訴字卷】第101-108頁、臺灣高等法院99
    年度交上訴字第85號卷宗【下稱交上訴字卷】第105頁）、
    余素言（見偵字卷第7-9頁、交訴字卷第199-201頁）、李宙
    曉（見交訴字卷第111-115頁）及證人即本件承辦人員警蔡
    明宏（見交訴字卷第82-88頁）於另案具結證述綦詳，且有
    被告駕駛執照影本、系爭車輛行車執照影本、臺北縣政府警
    察局96年3月19日現場勘察報告、道路交通事故現場圖、道
    路交通事故調查報告表、相驗筆錄、相驗屍體證明書、馬偕
    紀念醫院（淡水院區）乙種診斷證明書、法務部法醫研究所
    97年4月3日解剖報告書暨鑑定報告書各1份（見偵字卷第61
    頁、相字卷第110-180、27-28、29-30、94、236、17、218-
    235頁）及現場照片45張（見偵字卷第33-55頁）附卷可稽，
    此部分事實洵堪認定。
  (二)復查死者郭奕廷經解剖結果發現無毒藥物、酒精反應，主要
    傷勢為左胸、左下腹受擠壓或局部輾壓於背腹部致皮帶斷裂
    及皮帶壓痕，並有由下胸向上胸腔內擠壓，致胃內容物大量
    擠入食道、喉頭及部分脹破橫隔進入胸腔，另有左肺臟擠裂
    成3段，造成嚴重肺挫傷、胃內容物哽呼吸道致呼吸性休克
    死亡，死亡機轉為呼吸性休克及出血性休克，死亡原因為胸
    腹遭挫傷致肺臟挫裂血胸、呼吸道哽食物，最後因呼吸性休
    克及出血性休克而死亡乙節，有相驗屍體證明書、法務部法
    醫研究所97年4月3日解剖報告書暨鑑定報告書各1份及臺北
    縣政府警察局淡水分局96年3月19日現場勘察報告所附死者
    解剖照片38張等在卷可稽（見相字卷第153-172、218-235、
    236頁），又就系爭車輛、系爭機車、死者郭奕廷遺留衣物
    及救護人員到場時由死者郭奕廷頭部取下之安全帽所採微物
    跡證加以比對檢視之結果，死者郭奕廷安全帽左側及後方擦
    痕皆附著綠色粉狀物，與系爭車輛右側車身綠色標準漆顏色
    相似，安全帽後方擦痕上附著之半透明黑色薄膜，與系爭車
    輛右側車身標準品（於距車頭618公分、高度30公分處取得
    ）之黑色物質顏色無明顯差異，安全帽後方擦痕上附著之紅
    色粉狀物，與系爭車輛右側車身標準品（於距車頭618公分
    、高度30公分處取得）所含紅色片狀物顏色相似，系爭車輛
    右側車身擦痕上白色粉狀物（於距車頭471至481公分、高度
    30 至34公分處採得）、車身轉移物（於距車頭618公分、高
    度30公分處採得）與死者郭奕廷安全帽標準漆之顏色相似，
    死者郭奕廷遺留衣服之袖口、下擺條狀織物痕與系爭車輛右
    後輪胎側面上織物印痕相似，死者郭奕廷褲子背面皮標上印
    痕與系爭車輛右後輪胎側面胎紋痕相似等情，有臺北縣政府
    警察局淡水分局96年3月19日現場勘察報告及97年3月20日函
    附微物跡證初步篩檢報告各1份附卷可憑（見相字卷第110-1
    80、181-194頁），足見死者郭奕廷倒地時頭部所戴安全帽
    之左側及後方確與系爭車輛右側車身（距車頭471至618公分
    處、距地面約30至34公分處）有所碰觸，又其倒地後確有受
    系爭車輛右後輪由左背腹腔處輾壓，致呼吸性休克及出血性
    休克而死亡，此部分事實應堪認定，合先敘明。
  (三)異議人否認有何肇事後逃逸之違規行為，而該肇事逃逸之部
    分雖經臺北縣警察局淡水分局警員逕行舉發並移送原處分機
    關裁決，有臺北縣警察局北縣警交字第C00000000號舉發違
    反道路交通管理事件通知單及交通部公路警局臺北區○○○
    ○○道路交通管理事件裁決書影本各1份在卷可稽，經查：
  本件車禍係發生在系爭車輛右側後方，並非其自然視線所及
    ，須透過後視鏡、車身之異常振動或周圍異常聲響始能察覺
    。而依證人即系爭車輛乘客劉淑鈴證述：伊坐在系爭車輛中
    間的位置，伊沒有聽到車輛撞擊聲，也沒感覺車輛是否有壓
    到東西，伊不知道有車禍發生，當時車子停下來之後，伊本
    來以為是在等紅燈，但車子停了太久，伊就下車查看，看到
    司機和導遊在車子後方有一段距離等語（見相字卷第91頁）
    ；證人即系爭車輛乘客陳洪秀涼證稱：伊坐在系爭車輛第八
    排，伊不知道有車禍發生，以為是在等紅燈，但因為司機有
    下車，伊就和同車的友人聊天才知道系爭車輛後方有台機車
    摔車，司機下車查看，伊沒有聽到車輛撞擊聲，也沒感覺車
    輛是否有壓到東西，沿途都沒有感覺有異狀等語（見相字卷
    第93頁）；證人即案發現場路人邱本和證述：當時伊都沒有
    聽到任何聲音，是路人用手比伊後方，伊回頭看才發現案外
    人郭奕廷倒在路邊等語（見相字卷第12頁）、證人即路旁攤
    販施崑後證稱：伊沒有聽見任何異常的聲音，是聽到救護車
    的聲音才知道前面發生車禍等語（見相字卷第13頁）；證人
    即路旁攤販謝貴蘭證述：伊忙著工作，轉身時突然看見有機
    車倒在前方，這邊車流量很大，都是汽車行駛的聲音，有人
    發生車禍伊也不知道等語（見相字卷第14頁），足認異議人
    所辯當時系爭車輛並無感覺有晃動或震動，亦無聽聞任何聲
    響，故不知死者郭奕廷倒地後遭其所駕駛系爭車輛右後輪輾
    壓等情，亦非無據。
  證人高致翔雖證稱：伊看系爭車輛沒有停車跡象，便騎車追
    上去，停在系爭車輛前面把系爭車輛攔下，另一部機車騎士
    也大聲喊說「你撞到人還不停下來」，被告才停下來，停下
    來後被告人有下來，伊和後面追上來的騎士都告訴被告說他
    撞到人了，被告沒回話，與旁邊的遊覽車小姐一直往後方看
    ，伊當時也用手機撥打119等語（見偵字卷第13、100頁、交
    訴字卷第104-105頁、交上訴字卷第101頁），惟其亦證述：
    伊看系爭車輛沒有煞車減速、沒有變換車道，也沒有停車跡
    象，伊從內側追趕系爭車輛時車速約時速60公里等語（見偵
    字卷第13、100頁、交訴字卷第103、107頁）；佐以證人張
    賢德證述：伊沒有看到現場情形，只有看到系爭車輛停在路
    邊等語（見交訴字卷第110頁）；證人余素言證稱：被告告
    訴伊從照後鏡看到系爭機車跌倒，那時與系爭機車距離約20
    、30公尺，被告慢慢往旁邊開，高致翔才騎到系爭車輛前方
    ，停車前高致翔在系爭車輛車旁併行，從駕駛座窗戶跟被告
    比手勢，好像有講話，但窗戶關著聽不到，好像是要被告停
    下來，但系爭車輛本來就已經準備靠邊，最後有緊靠道路右
    側停車，距離案發現場約40、50公尺等語（見偵字卷第9頁
     、交訴字卷第199-200頁）及系爭車輛行車紀錄器顯示：自
    案發前至案發後13時50分系爭車輛最終遭攔停之期間，系爭
    車輛之行車速度均約50至60公里，並無特殊加速、減慢或突
    然煞停乙情（見相字卷第23頁），可知被告於車禍當時，並
    未如同一般肇事逃逸之汽車駕駛人於車禍發生之初有因發現
    車禍而緊急煞車，或於任得知有人發現車禍發生後為逃避民
    刑事責任而加速逃逸，亦無遭證人高致翔以人車阻擋於前始
    於道路中央突然煞停之情況，是被告辯稱其於案發當時並未
    察覺肇事始駕車離去等語，亦屬有據。
  再查證人余素言亦證稱：伊和異議人下車後，異議人要伊叫
    救護車，但伊一緊張沒帶手機下車，被告用口袋裡的手機打
    119也打不通，那時有個路人說他已經打電話叫救護車了，
    故伊等就沒有報案，伊和被告等到15分鐘後救護車來，已經
    快2點多，救護人員把案外人郭奕廷抬上救護車後，伊等檢
    查車子沒有碰撞痕跡才載客人去吃飯等語（見偵字卷第8-9
    頁、交訴字卷第199頁、第200頁反面），核與證人高致翔證
    稱：異議人往事故現場走時，伊就離開，當時打119是電話
    中，警詢筆錄時伊查看手機，撥打119的時間是13時46分等
    語（見交訴字卷第105頁）；證人張賢德證述：伊看到系爭
    車輛停在路邊，伊去工廠載東西，約15分鐘後再回頭經過現
    場時，已經看到救護車到了等語（見交訴字卷第110頁）；
    且參酌系爭車輛行車紀錄器顯示：當日約13時40分許至13時
    55 分許間系爭車輛確係停駛乙節（見相字卷第23頁）、臺
    北縣政府消防局97年3月19日函附受理報案記錄單及救護紀
    錄表顯示：證人張賢德於當日13時47分許報案，救護車於13
    時53分許到達現場，於13時55分許離開現場等情（見相字卷
    第105-107頁）及臺北縣政府警察局97年3月20日函附受理各
    類案件記錄單、受話明細及查訪紀錄表顯示：持用00000000
    00號行動電話之田義銘於當日13時49分許打電話向淡水分局
    報案乙節（見偵字卷第15-18頁）相符，足見異議人所辯其
    下車後，聽聞有路人已經報案，仍在案發地點等待救護人員
    將死者郭奕廷抬上救護車後始離去等語並非無據，則異議人
    既已確認死者郭奕廷經消防救護人員抬上救護車進行後續救
    治，足認異議人應無逃避救護義務及肇事責任之意圖，其於
    事故後無逃逸之意圖應甚明確，是其之後縱未待警方前來處
    理並留下資料，仍非道路交通管理處罰條例第62條第4項所
    欲規範之行為，而無由以該項規定相繩，至為明確。
五、綜上所述，依首揭說明，既無積極之證據足以證明異議人有
    肇事後逃逸之違規情事，本件異議人所為之異議為有理由。
    原處分機關未予詳查，遽為裁罰，容有未洽，應由本院撤銷
    原處分，逕為諭知受處分人不罰，以資適法。
六、據上論斷，應依道路交通管理處罰條例第87條第2項，道路
    交通事件處理辦法第19條，裁定如主文。
中    華    民    國   100    年    11    月    22    日
                            交通法庭  法  官  郭玄義
以上正本證明與原本無異。
如不服本裁定，應於裁定送達後五日內向本院提出抗告狀（須附
抗告狀繕本）。
中    華    民    國   100    年    11    月    22    日
                                      書記官  林婷儀